【裁判字號】    98,訴,867
【裁判日期】    990819
【裁判案由】    侵權行為損害賠償
【裁判全文】
臺灣高雄地方法院民事判決               98年度訴字第867號
原      告  施洪寶桂
            陳錦鸞
            曾繼輝
            葉素靜
            陳秀媚
共      同
訴訟代理人  葉婉玉律師
被      告  蔡佩娟
            群益證券股份有限公司瑞豐分公司
法定代理人  張天牧
訴訟代理人  邱南英律師
上當事人間侵權行為損害賠償事件，本院於民國99年8 月5 日言
詞辯論終結，判決如下：
    主  文
被告應連帶給付原告施洪寶桂新台幣陸拾柒萬零陸佰柒拾元、原
告陳錦鸞新台幣陸拾捌萬貳仟柒佰伍拾元、原告曾繼輝新台幣壹
佰貳拾捌萬捌仟元、原告葉素靜新台幣伍拾萬肆仟元、原告陳秀
媚新台幣伍拾陸萬元，及自民國九十八年四月十五日起至清償日
止，按週年利率百分之五計算之利息。
原告其餘之訴駁回。
訴訟費用由被告連帶負擔十分之七，餘由原告負擔。
本判決第一項於原告施洪寶桂提出新台幣貳拾貳萬元、原告陳錦
鸞提出新台幣貳拾參萬元、原告曾繼輝提出新台幣肆拾參萬元、
原告葉素靜提出新台幣壹拾柒萬元、原告陳秀媚提出新台幣壹拾
伍萬元為被告供擔保後，得為假執行。但被告群益證券股份有限
公司瑞豐分公司如為原告施洪寶桂提出新台幣陸拾柒萬零陸佰柒
拾元、為原告陳錦鸞提出新台幣陸拾捌萬貳仟柒佰伍拾元、為原
告曾繼輝提出新台幣壹佰貳拾捌萬捌仟元、為原告葉素靜提出新
台幣伍拾萬肆仟元、為原告陳秀媚提出新台幣伍拾陸萬元預供擔
保後，得免為假執行。
原告其餘假執行之聲請駁回。
    事實及理由
一、本件被告蔡佩娟經合法通知，未於言詞辯論期日到庭，核無
    民事訴訟法第386 條所列各款情形之一，爰依原告聲請，由
    其一造辯論而為判決。
二、原告施洪寶桂、陳錦鸞、曾繼輝、葉素靜、陳秀媚主張：蔡
    佩娟前於民國91年11月11日至98年1 月22日期間，受僱於被
    告群益證券股份有限公司瑞豐分公司（下稱群益公司）擔任
    業務專員，竟利用其銷售群益公司基金業務之機會，向原告
    等推薦購買群益公司發行之基金，分別詐取原告等之財物，
    其詐取財物之情形如下：
  (一)施洪寶桂主張：伊於97年11月17日先給付蔡佩娟新台幣（下
    同）10萬元之現金，再於同年月17日由國泰世華銀行帳號：
    000000000000之帳戶（下稱施洪寶桂帳戶），轉匯88萬5,80
    0 元至蔡佩娟在群益公司號碼為00000000000000號之帳戶（
    下稱蔡佩娟帳戶），由蔡佩娟代購「中華電35天」之保本型
    基金（交易日期：97年11月15日，到期日：97年12月20日）
    。「中華電35天」基金到期後伊又將上開基金轉換為「中華
    電28天」保本型基金（交易日期：97年12月23日，到期日：
    98年1 月21日）。「中華電28天」基金到期後，伊又將上開
    基金轉換為「中華電45天」保本型基金（交易日期：98年1
    月21日，到期日：98年3 月27日）。蔡佩娟並曾先後於98年
    1 月5 日將於「中華電28天」基金之利息1 萬0,700 元，於
    98年1 月23日將「中華電45天」保本型基金利息1 萬7,000
    元匯入施洪寶桂帳戶內。嗣於98年2 月9 日始知悉被告均未
    為其購賣上開基金，共計受騙金額為95萬8,100 元。
  (二)陳錦鸞主張：伊先於97年12月11日將98萬5,800 元之現金匯
    入其在國泰世華銀行（帳號：000000000000）之戶頭（下稱
    陳錦鸞帳戶），再轉匯至蔡佩娟帳戶，由蔡佩娟代購「中華
    電35天」之保本型基金（交易日期：97年12月11日，到期日
    ：98年1 月15日）。「中華電35天」基金到期後，伊又將上
    開基金轉換為「中華電45天」保本型基金（交易日期：98年
    1 月15日，到期日：98年3 月3 日）。蔡佩娟並於98年1 月
    17日將於「中華電45天」基金之利息1 萬0,700 元匯入陳錦
    鸞帳戶內。嗣於98年2 月10日始知悉蔡佩娟均未為其購賣上
    開基金，共計受騙金額為97萬5,100 元。
  (三)曾繼輝主張：其先於96年6 月29日將34萬元之現金匯入其在
    國泰世華銀行（帳號：000000000000）之戶頭（下稱曾繼輝
    帳戶），並委由蔡佩娟領取上開現金後用以申購富達拉丁美
    洲基金，其又於96年7 月30日、8 月6 日先後各匯款100 萬
    元至上開曾繼輝帳戶後，再委由蔡佩娟分別於96年7 月30日
    、8 月1 日、8 月6 日及8 月7 日分4 次領取50萬元，共計
    200 萬元購買摩根富林明日本小型基金。嗣於98年2 月間始
    知悉蔡佩娟均未為其購賣上開基金，共計受騙金額為184 萬
    元。
  (四)葉素靜主張：伊先於96年10月15日將30萬元之現金匯入蔡佩
    娟帳戶，由蔡佩娟代購群益新興金鑽基金，另於96年11月13
    日前經由蔡佩娟推薦而以訴外人即其胞弟葉瑞益之名義購買
    群益馬拉松基金20萬元及富達新興市場基金26萬元，原告並
    於96年11月13日匯入現金46萬元至其在國泰世華銀行（帳號
    ：000000 000000 ）之戶頭（下稱葉素靜帳戶），並委由蔡
    佩娟領取上開現金後用以申購上開基金，然蔡佩娟僅代購4
    萬元支付達新興市場基金，其餘均未代購。嗣於98年2 月間
    始知悉蔡佩娟均未為其購賣上開基金，共計受騙金額為72萬
    元。
  (五)陳秀媚主張：其分別於97年5 月29日、6 月8 日各提領70萬
    元及10萬元現金，並交與蔡佩娟委託申購群益公司發行之電
    子大亨保本型商品及元大公共能源基金。嗣於98年2 月間始
    知悉蔡佩娟均未為其購賣上開基金，共計受騙金額為80萬元
    。
  (六)蔡佩娟為群益公司之員工，其利用執行職務之機會，詐騙原
    告購買各項交易商品，群益公司未能有效監督防範其詐騙行
    為，應對於被告蔡佩娟執行職務侵害之行為負連帶賠償之責
    ，爰依民法第184 條第1 項前段、第188 條第1 項前段等規
    定，請求被告連帶賠償其損害，並聲明：被告應連帶給付
    施洪寶桂95萬8,100 元、陳錦鸞97萬5,100 元、曾繼輝184
    萬元、葉素靜72萬元、陳秀媚80萬元，及均自起訴狀繕本送
    達翌日起至清償日止按週年利率百分之5 計算之利息；願
    供擔保聲請宣告假執行。
二、被告抗辯：
  (一)蔡佩娟於98年6 月29日準備程序期日認諾原告之請求（卷一
    第115 頁）。
  (二)群益公司則以：蔡佩娟於上開期間雖為群益公司之受僱人，
    擔任業務專員職務，但本件各原告並未與群益公司達成任何
    委託代購基金事，自無原告所稱買受基金等情，原告等受蔡
    佩娟之詐騙，純係蔡佩娟之犯罪與原告間之個人行為，原告
    過度信賴蔡佩娟而造成損害，群益公司實無從防備，蔡佩娟
    之犯罪行為自非屬執行職務之行為，不能要求群益公司連帶
    負損害賠償責任。且蔡佩娟任職期間考績平平，並無重大過
    失，本件係突發事件，不能認為群益公司有選任監督之過失
    等語，資為抗辯，並聲明：(一)駁回原告之訴；(二)願供擔保聲
    請宣告免為假執行。
三、兩造不爭執事項：
  (一)蔡佩娟前於91年11月11日起至98年11月22日止受僱於群益公
    司擔任業務專員，其先後分別向原告推薦購買群益公司基金
    等金融商品，並接受原告指示代為購買，惟經原告交付如上
    開其等主張之金額後，卻未予購買，將款項納為己用。
  (二)對各原告主張交付款項與蔡佩娟之流程、方式及金額均不爭
    執。
  (三)如群益公司應負連帶損害賠償責任，對蔡佩娟詐騙各原告之
    金額俱如原告所主張，即施洪寶桂為95萬8,100 元，陳錦鸞
    為97萬5,100 元，曾繼輝為184 萬元、葉素靜為72萬元、陳
    秀媚為80萬元。
四、本件爭點：
  (一)蔡佩娟於準備程序中所為認諾，是否生認諾之效力？
  (二)蔡佩娟之行為是否為執行職務之行為？群益公司應否與蔡佩
    娟負連帶損害賠償責任？又原告是否與有過失？各原告得請
    求群益公司賠償之金額為若干？
五、得心證之理由：
  (一)蔡佩娟於準備程序中所為認諾，是否生認諾之效力？
    1.按「當事人於言詞辯論時為訴訟標的之捨棄或認諾者，應
      本於其捨棄或認諾為該當事人敗訴之判決」、「訴訟標的
      對於共同訴訟之各人，必須合一確定者，共同訴訟人中一
      人之行為，有利益於共同訴訟人者，其效力及於全體，不
      利益者，對於全體不生效力」，民事訴訟法第384 條、第
      56條第1 項第1 款定有明文。次按「民事訴訟法第56條第
      1 項第1 款，所謂共同訴訟人中一人之行為，有利益於共
      同訴訟人或不利益於共同訴訟人，係指於行為當時就形式
      上觀之，有利或不利於共同訴訟人而言。非指經法院審理
      結果有利者其效力及於共同訴訟人，不利者其效力不及於
      共同訴訟人而言」（最高法院52年台上字第1930號判例意
      旨參照）。
    2.再按債權人依法得向多數連帶債務人中之一人或數人或其
      全體，同時或先後請求為全部或一部之給付，而非固有必
      要共同訴訟，惟如以該多數連帶債務人為共同被告時，其
      中一共同訴訟人提出非基於個人關係之抗辯，該訴訟標的
      在連帶債務人間，即有合一確定之必要，以免裁判本身歧
      異，此學理上謂之類似必要共同訴訟。本件原告主張以蔡
      佩娟係群益公司受僱人，因執行職務不法侵害伊等權利，
      依侵權行為規定，請求蔡佩娟及群益公司連帶賠償損害及
      其利息。被告2 人既因連帶債務關係而一同被訴，依上開
      說明，係屬類似必要共同訴訟，自有上開民事訴訟法第56
      條之適用。查蔡佩娟固於98年6 月29日準備程序期日當庭
      認諾原告之請求（卷一第115 頁），惟其未於言詞辯論期
      日到庭，其非在言詞辯論時為認諾，依法尚不生認諾之效
      力，非得本於其認諾為蔡佩娟敗訴判決。惟蔡佩娟既為認
      諾，自係對原告請求之金額及其利息均不爭執，則依民事
      訴訟法第56條第1 項第1 款規定，此仍屬不利益全體之行
      為，為避免裁判歧異，對全體共同訴訟人自不生效力。準
      此，以下仍應就蔡佩娟是否應負過失責任及其過失比例等
      情，與群益公司為相同之認定，先予敘明。
  (二)蔡佩娟之行為是否為執行職務之行為？群益公司應否與蔡佩
    娟負連帶損害賠償責任？又原告是否與有過失？各原告得請
    求群益公司賠償之金額為若干？
    1.按「受僱人因執行職務，不法侵害他人之權利者，由僱用
      人與行為人連帶負損害賠償責任，但選任受僱人及監督其
      職務之執行，已盡相當之注意或縱加以相當之注意而仍不
      免發生損害者，僱用人不負賠償責任」，民法第188 條第
      1 項定有明文。所謂受僱人因執行職務不法侵害他人權利
      ，不僅指受僱人因執行其所受命令或委託之職務，或執行
      該職務所必要之行為，不法侵害他人權利而言，即受僱人
      職務上予以機會之行為，及與執行職務之時間或處所有密
      切關係之行為，在客觀上足認與其執行職務有關，而不法
      侵害他人之權利者，亦應包括在內，該等行為即令係受僱
      人為自己利益而為，亦無不同。
    2.次按「本規則所稱業務人員，指為證券商從事下列業務之
      人員：(2)有價證券承銷、買賣之接洽或執行。(4)有價證券
      買賣之開戶、徵信、招攬、推介、受託、申報、結算、交
      割或為款券收付、保管。(6)衍生性金融商品之風險管理或
      操作。(7)辦理其他經核准之業務。…」、「證券商之業務
      人員，依其職務之繁簡難易、責任輕重，分為下列二種：
      …(2)業務員：從事前條第2 項各款有價證券承銷、自行買
      買、受託買賣、…。」、「證券商之業務人員，於從事第
      2 條第2 項各款業務所為之行為，視為該證券商授權範圍
      內之行為」，證券商與業務人員管理規則第2 條、第3 條
      及第20條分別訂有明文。
    3.本件蔡佩娟受僱於群益公司擔任業務專員工作，其推介各
      原告購買群益公司相關基金等金融商品，並收受款項允諾
      代為購買操作，依上開證券商與業務人員管理規則之規定
      ，已具有執行業務員職務之外觀。而蔡佩娟心存詐騙，收
      款後未實際購買該受託承購之金融商品，並利用推銷群益
      公司發行各項金融商品之機會，先與施洪寶桂一起至中正
      路國泰世華銀行中正分行領取現金，再至群益公司將該筆
      現金存入戶名為群益公司之帳戶；詐騙陳錦鸞將錢匯至群
      益公司內設國泰世華駐點分行之帳戶，嗣陪同陳錦鸞在群
      益公司內設國泰世華分行櫃檯填寫取款條，並由蔡佩娟當
      場填寫一張戶名為群益公司的存款單，直接存入群益公司
      之帳戶；另詐騙曾繼輝及葉素靜預先匯款至國泰世華銀行
      鳳山分行後，再持曾繼輝及葉素靜預先蓋章之取款憑條，
      在群益公司內設之國泰世華銀行駐點分行領取現金；又詐
      騙陳秀媚在群益公司之營業大廳交付現金等情，亦為被告
      所不爭執（卷一第151 頁），並有洪寶桂國泰世華銀行帳
      號000- 00-000000-0之活期儲蓄存款帳戶、國泰世華商業
      銀行存款存根聯、陳錦鸞國泰世華銀行帳號000-00-0000
      00-0之活期儲蓄存款帳戶、曾繼輝國泰世華鳳山分行帳號
      000- 00-000000-0之活期儲蓄存款帳戶、高雄第二信用合
      作社匯款申請書、葉素靜國泰世華鳳山分行帳號000-00-0
      00000-0 之活期儲蓄存款帳戶、陳秀媚大眾銀行、高雄市
      農會對帳單（均影本）等在卷可稽（卷一第23-25 、31-3
      2 、34-39 、41-42 、43、46-47 頁），堪信為真。則蔡
      佩娟應負侵權行為責任，自無疑義。且依蔡佩娟上開在營
      業時間收取款項或填寫取款單，或在群益公司營業駐點場
      所收款或匯存款項之過程觀之，顯係與其執行職務之時間
      、場所有密切關係之行為，在客觀上足認與其執行職務有
      關。群益公司抗辯蔡佩娟詐騙原告款項，係單純犯罪行為
      ，非屬執行職務之行為云云，尚非可採。
    4.群益公司雖又抗辯其對蔡佩娟已盡選任及監督之必要注意
      義務，並以證人蔡明哲、黃建祿、張天牧之證述為證。然
      查，關於蔡佩娟平時考核監督方式，證人即群益公司副理
      蔡明哲證稱「我們有一個制式考核表，根據其上記載項目
      ，例如有無取得證照、業績達成率、團隊精神等，都有固
      定配分」等語；證人即群益公司經理人張天牧證稱「我們
      有定期稽核，就是就其所有往來業務文件作查核，除了內
      部查核，總公司也會每個月有總稽核來抽檢，除非其蓄意
      作假，否則依照內部正常流程不容易發生事情」等語；證
      人即群益公司南部督導黃建祿則證稱本件事發後才知道並
      進行處理等語（卷一第183 、186 、189 頁）。依上開證
      人證述，對於群益公司業務人員平日監督方式，僅依制式
      考核表進行考評，該考評項目尚包括證照、業績、團隊精
      神等，關於實際上如何防止業務員利用執行職務之便，藉
      由經手款項之機會侵吞款項等情，未見有何相當之具體監
      控作為。而群益公司係以代客操作股票、期貨及金融商品
      等買賣，賺取服務費為重要之業務，其客戶進出資金頻繁
      ，有時金額龐大，可以概見，其既居於風險管理及控制者
      之角色，對於防弊措施及監督機制之有效建立，自屬無從
      迴避。本件蔡佩娟係利用原告長期代為操作買賣之信任及
      依賴關係，違反正常作業程序，以執行職務即操作基金買
      賣之外觀為掩護，進而將原告提領交付之現金或匯款款項
      ，予以詐騙得手，群益公司如能於平日對客戶進行訪查，
      或落實交易文件、帳戶款項流向之定期稽核，實不難發現
      弊端並進而防止損害之發生或擴大，是群益公司抗辯已盡
      選任及監督之責，自非可採。至群益公司另提出原告5 人
      簽署之聲明書，及立於營業處所「敬告客戶」等有關不得
      任意交付金錢與業務員保管之文件及警告標誌照片（卷一
      第104- 111、134-136 頁），充其量僅能藉以判斷原告就
      損害之發生與擴大是否與有過失，不能因此減輕或免除其
      選任及監督之責。據此，群益公司應負僱用人之連帶損害
      賠償責任，堪予認定。
    5.按「損害賠償之發生或擴大，被害者與有過失者，法院得
      減輕賠償金額，或免除之」，民法第217 條第1 項定有明
      文。此所謂被害人與有過失，只須其行為為損害之共同原
      因，且其過失行為並有助成損害之發生或擴大者，即屬相
      當，不問賠償義務人應負故意、過失或無過失責任，均有
      該條之適用。又印章、存摺、取款憑條等重要文件，應自
      行妥善保管，買賣股票之款項，亦應匯入自行開立之券戶
      ，倘無故交付他人，或匯款他人帳戶，致遭利用而受害，
      自不能謂於損害之發生為無過失。本件原告5 人自承係以
      提領現金、填寫取款憑條交由蔡佩娟領取款項，或以匯款
      方式匯入非屬自己之帳戶內，有如上述，其等既未能循正
      當委託交易程序，將款項匯入自己開戶之一般交易帳戶，
      如為有關國外公司發行之基金，則應將款項經由原告簽約
      開立之複委託帳戶進行買賣操作等程序，此有原告簽立之
      契約及開立之複委託帳戶在卷可憑（卷二第328-386 頁）
      ，而違反正常交易流程，將款項任意交由蔡佩娟全權處理
      相關基金買賣事宜，嗣發現係遭詐騙，對其等所生之損害
      ，自不能謂無過失。原告雖稱此為向來委託蔡佩娟買賣操
      作之交易方式，對相關金融商品並無認知，純係對蔡佩娟
      之信任及經其推薦，始會購買相關基金等語。然如上所述
      ，股票或金融商品之操作買賣，牽涉金額龐大，故應特為
      注意交易流程之管控及程序要求，原告任意以上開非正當
      方式使蔡佩娟取得金錢，固因蔡佩娟有執行職務之外觀及
      信賴蔡佩娟所致，但此一信賴關係僅能在原告自己業已遵
      循正常交易程序之前提下，始能執為免責之依據。質言之
      ，原告不得有超越基於雙方委託契約所生權利義務範圍以
      外之信賴，該超出契約範圍之信賴，及自己對交易商品之
      認知不足所衍生之風險，自為本件損害發生之共同原因，
      而應為部分之承擔，是原告均應負與有過失責任，亦堪認
      定。審酌蔡佩娟係受群益公司選任僱用，居於風險控制及
      管理之主要角色，原告基於委託關係委由蔡佩娟買賣操作
      相關基金，未能遵循正當交易程序交付或匯入款項，係對
      蔡佩娟過度信賴等情，認蔡佩娟應負7 成之過失責任，原
      告應負3 成之過失責任，雙方過失責任為7 比3 ，而群益
      公司為蔡佩娟之僱用人，其過失責任比例自與蔡佩娟相同
      ，為7 比3 。
    6.如上所述，蔡佩娟及群益公司對於施洪寶桂、陳錦鸞、曾
      繼輝、葉素靜、陳秀媚受蔡佩娟詐騙之金額各為95萬
      8,100 元、97萬5,100 元、184 萬元、72萬元及80萬元一
      情並不爭執，則依被告應負7 成過失責任計算，原告得請
      求被告連帶賠償之金額依序各為67萬0,670 元、68萬
      2,570 元、128 萬8,000 元、50萬4,000 元、56萬元，逾
      此數額之請求，則屬無據。
六、綜上所述，原告本於侵權行為之法律關係，請求被告連帶給
    付施洪寶桂、陳錦鸞、曾繼輝、葉素靜、陳秀媚之金額依序
    各為67萬0,670 元、68萬2,570 元、128 萬8,000 元、50萬
    4,000 元、56萬元，及自起訴狀繕本送達（參見卷一第52-5
    3 頁送達證書）之翌日即98年4 月15日起至清償日止，按週
    年利率百分之5 計算之利息，為有理由，應予准許，其超逾
    此部分之請求，為無理由，應予駁回。
七、原告及群益公司俱陳明願供擔保聲請假執行或免為假執行，
    就原告勝訴部分，核無不合，爰各酌定相當擔保金額後准許
    之，至原告敗訴部分，其假執行之聲請失其依附，應併予駁
    回。
八、本件為判決之基礎事實已明，兩造其餘攻擊防禦方法及舉證
    ，核與判決結論不生影響，無庸逐一論述，附此敘明。
九、據上論結，本件原告之訴為一部有理由，一部無理由，依民
    事訴訟法第385 條第1 項前段、第79條、第85條第2項、第
    390 條第2 項、第392 條第2 項，判決如主文。
中    華    民    國    99    年    8     月    19    日
                  民事第三庭   審判長法  官  朱玲瑤
                                     法  官  陳宛榆
                                     法  官  李嘉益
以上正本係照原本作成。
如對本判決上訴，須於判決送達後20日內向本院提出上訴狀（須
按他造當事人之人數附繕本）。如委任律師提起上訴者，應一併
繳納上訴審裁判費。
中    華    民    國    99    年    8     月    20    日
                                     書記官  陳瓊芳

司法院資訊處製作；財團法人民間司法改革基金會備份。
